最　高　行　政　法　院　裁　定　　　　　　　　　　九十三年度裁字第八五五號
　　抗　告　人　中國石油股份有限公司
　　代　表　人　乙○○
　　訴訟代理人　丁福慶律師
　　相　對　人　臺北市古亭地政事務所
　　代　表　人　甲○○
右當事人間抵押權事件，抗告人對於中華民國九十二年三月二十一日臺北高等行政法
院九十一年度訴字第五一一一號裁定提起抗告，本院裁定如左︰
　　主  文
原裁定廢棄。
　　理  由
一、本件原裁定係以：抗告人就相對人民國八十二年十二月十日文山字第三○五六五
    、三○五六六號收件，即郭阿木所有坐落台北市○○區○○段三小段五七三、五
    九四、五九五、六○二地號等四筆土地應有部分一二○分之四○，設定抵押權予
    訴外人董以禮、劉仁樂二人，權利總金額各為本金最高限額新臺幣（下同）三千
    九百萬元之登記申請案，未經抗告人即前開土地典權人同意即准予登記，以其違
    反土地登記規則第一百十條（行為時第一百零六條）規定，於八十九年二月二十
    五日函請相對人依行為時土地登記規則第一百三十二條（修正後第一百四十四條
    第一項第二款）規定塗銷該抵押權登記。相對人函請台北市政府地政處核示後，
    以八十九年七月三日北市古地一字第八九六○八五八八○○號函（以下簡稱前函
    ）復抗告人略以：「主旨：有關貴事業部函請塗銷本市○○區○○段三小段五七
    三、五九四、五九五及六○二地號土地董以禮、劉仁樂之抵押權登記疑義乙案．
    ．．說明：二、本案經本所再陳報臺北市政府地政處以八十九年六月二十一日北
    市地一字第八九二一四三四八○○號函核示：『本案前經本處八十九年四月十日
    北市地一字第八九二○七五八四○○號函核復貴所在案。』按該函略以：『查司
    法院大法官會議六十三年十月四日釋字第一三九號解釋：『不動產所有人於同一
    不動產設定典權後，在不妨害典權之範圍內，仍得為他人設定抵押權』﹔次查土
    地登記規則第八條規定：『依本規則登記之土地權利，除本規則另有規定外，非
    經法院判決塗銷確定，登記機關不得為塗銷登記。』本案貴所來函說明三敘明中
    國石油股份有限公司業已於八十三年間提起塗銷該等抵押權之訴，且目前尚由法
    院審理中，故本案宜俟法院審理終結後，再依判決結果辦理。』故本案仍請依前
    開地政處函示辦理。」抗告人再於九十一年一月三十一日請求相對人塗銷該抵押
    權，相對人另以九十一年二月十五日北市古地一字第○九一三○一八四一○○號
    函（以下簡稱系爭函）復略以：「主旨：關於貴公司函囑本所依土地登記規則第
    一三二條（修正後為第一四四條）規定辦理塗銷本市○○區○○段三小段五七三
    、五九四、五九五及六○二地號土地上董以禮、劉仁樂之抵押權登記乙案，經查
    本所業已分別於八十九年三月二十七日北市古地一字第八九六○二七九五○○號
    函及同年六月十二日北市古地一字第八九六○六四八四○○號函陳報臺北市政府
    地政處核示，並於八十九年七月三日以北市古地一字第八九六○八五八八○○號
    函復貴公司在案，故本案仍請依本所前開函辦理．．．」。系爭函係就抗告人函
    請塗銷系爭抵押權登記案件之處理情形重申業已函復，其屬單純事實之敘述與說
    明，並非就公法上具體事件所為對外發生准駁法律效果之決定，核非行政處分，
    自不得對之提起訴願。訴願決定以上開書函非屬行政處分不予受理，並無不合，
    抗告人復提起行政訴訟，顯非合法。至於抗告人合併請求相對人於作成塗銷抵押
    權登記之處分前，於土地登記簿其他登記事項欄註記及為損害賠償，亦失所依附
    等情為由，乃駁回抗告人在原審之訴，固非無見。
二、本院按司法院釋字第四二三號解釋指明：「行政機關行使公權力，就特定具體之
    公法事件所為對外發生法律上效果之單方行政行為，皆屬行政處分，不因其用語
    、形式以及是否有後續行為或記載不得聲明不服之文字而有異。若行政機關以通
    知書名義製作，直接影響人民權利義務關係，且實際上已對外發生效力者，如以
    仍有後續處分行為，或載有不得提起訴願，而視其為非行政處分，自與憲法保障
    人民訴願及訴訟權利之意旨不符。．．．」。又「已駁回或撤回登記案件，重新
    申請登記時，應另行辦理收件。」、「有下列各款情形之一者，登記機關應以書
    面明理由及法令依據，駁回登記之申請」行為時土地登記規則第六十條、第五
    十七條第一項定有明文。本件抗告人於八十九年間，以其對訴外人訴請塗銷該等
    抵押權，尚由法院審理，惟該抵押權原不應登記為由，申請相對人依申請時土地
    登記規則第一百三十二條規定塗銷之。案經相對人以前函函復，略謂：本案宜俟
    法院審理終結後，再依判決結果辦理等詞。嗣抗告人於九十一年一月三十一日以
    （九一）行銷九一○一○九五二號函申請塗銷抵押權，其說明四略謂：「四．．
    ．，現本公司以抵押權人為對象訴請塗銷抵押權已被駁回確定，即本公司善意先
    存在之典權已遭後來惡意登記之抵押權嚴重侵害。本案本公司已轉依貴所函示循
    司法程序主張權利，並無任何疏失，然權益竟遭賤踏，未獲任何保障．．．」，
    此有該函附於原審卷可稽（見原審卷第八頁至第十頁），是則先後兩次申請塗銷
    抵押權，核其情事已有變遷，在後之申請能否謂非另一獨立之申請案件？相對人
    應否另行辦理收件，並予審查而為准駁之處分？自有詳予審認之必要。而相對人
    以系爭函予以核復，有無直接影響抗告人之權利義務，是否對外發生效力，揆諸
    前開司法院解釋意旨及土地登記規則之規定，攸關抗告人訴願及訴訟之權利，原
    審未遑詳研，遽認系爭函僅係單純事實之述與說明，非屬行政處分，尚嫌疏略
    。且抗告人於原審提出準備書狀，主張倘認為系爭申請未遭相對人駁回，則相對
    人顯有未於相當期限內為行政處分之事實，抗告人依訴願法第二條及行政訴訟法
    第五條第一項之規定，作為起訴基礎等語（見原審卷第三十七頁起）。此項重要
    攻擊方法，原審未於理由項下說明其何以不足採取之意見。遽為不利於抗告人之
    裁定，亦欠允洽。抗告論旨執此指摘原裁定違誤，為有理由，應予廢棄。又本件
    事實尚欠明確，應發回原審法院依法調查審理，爰裁定如主文。
中　　華　　民　　國　　九十三　　　年　　　七　　　　月　　 十五 　　　日
                    最 高 行 政 法 院  第 三 庭
                                審 判 長 法  官　　　廖　政　雄
                                         法  官      林  茂  權
                                         法  官　　　林　清　祥
                                         法  官　　　鍾　耀　光
                                         法  官　　　姜　仁　脩
右  正  本  證  明  與  原  本  無  異
　　　　　　　　　　　　　　　　　　　　 法院書記官　張  雅  琴
中　　華　　民　　國　　九十三　　　年　　　七　　　　月　　　十五　　　日
